【裁判字號】    89,台上,5217
【裁判日期】    890831
【裁判案由】    盜匪
【裁判全文】
最高法院刑事判決                              八十九年度台上字第五二一七號
    上  訴  人  甲○○
    選任辯護人  蔡淑媛律師
                陳里己律師
右上訴人因盜匪案件，不服台灣高等法院高雄分院中華民國八十七年七月十六日第二
審判決（八十七年度上訴字第七八一號，起訴案號：台灣屏東地方法院檢察署八十六
年度偵字第四一五三號），提起上訴，本院判決如左：
    主  文
原判決撤銷，發回台灣高等法院高雄分院。
    理  由
本件原判決認定上訴人甲○○係民國六十八年五月十四日生，行為時為十四歲以上，
十八歲未滿之少年，與藍祥寧及鄧志嵩（另經一審法院分別判處罪刑在案）二人，於
八十六年四月十六日晚上八時許，同在屏東市廣興里廣興一一一號鄧志嵩處，因缺錢
花用，上訴人乃提議其識得林華鑾者，頗有錢財，又可欺侮，且能騙得開門進入，三
人乃議定向林華鑾威嚇搾取財物花用，而共同意圖為自己不法之所有，基於盜匪之犯
意聯絡，於同日晚上十一時許，由藍祥寧攜帶無殺傷力之玩具手槍一枝藏置於腰際衣
內，用以作勢，同至屏東市○○路一○一之一號二樓，先由上訴人向林華鑾聲稱有朋
友同行，欲入內泡茶，取信林華鑾，其等受招待進入客廳，上訴人旋向林華鑾誑稱鄧
志嵩係通緝犯，欲借跑路錢等語，而予脅迫，惟林華鑾以無錢為詞拒絕，並稱打電話
借錢，鄧志嵩即扯斷電話線阻止，並令林華鑾先將頸部之項鍊出借，又指藍祥寧之腰
部係攜有東西（鄧志嵩之意指槍枝），上訴人再以「最好自己取下，若由鄧志嵩等人
動手會很難看」等語相脅，令林華鑾不得抗拒，並推由二人看守制住林華鑾，藍祥寧
再逕自入於房間，搜得林華鑾之鑽戒一只、金戒指二只、金鏈一條、呼叫器一個、零
錢約新台幣三千元、人民幣約十一元七角、胸針一枚、印章二個、項鍊墜子一個等財
物，得手後，適有人叫門，藍祥寧到客廳處，即以水果刀制止林華鑾應門，又忖既已
得手，擬速脫離，適置在口袋內之財物逸出，林華鑾發現，乃圖索回，因藍祥寧仍又
舉刀作刺，致使其任由藍祥寧取去財物離開，林華鑾並因害怕及認被取走財物並不值
錢而表示不會報案，以免再被報復，時已近深夜十二時；藍祥寧將該水果刀丟棄，鄧
志嵩取去部分零錢，藍祥寧持戒指等金飾在屏東市海豐里某銀樓變賣，惟上訴人則未
分得。嗣後林華鑾在屏東市某電動玩具店內遭遇藍祥寧，經向店家詢問得知其人，並
恐遭藍祥寧報復，乃報警於八十六年四月二十四日下午六時許，在屏東縣九如鄉○○
村○○街九十巷一號查獲藍祥寧，起出所餘贓物呼叫器一個、人民幣十一元七角、胸
針一枚、印章二個，項鍊墜子一個；再循線查獲上訴人及鄧志嵩等情。因而維持第一
審論處上訴人甲○○共同意圖為自己不法所有，以脅迫致使不能抗拒而取他人之物罪
刑之判決，駁回上訴人在第二審之上訴，固非無見。
惟查：(一)第一審判決事實係認定上訴人與藍祥寧及鄧志嵩同至林華鑾之住處，受招待
進入客廳，上訴人向林華鑾誑稱鄧志嵩係通緝犯，欲借跑路錢等語，而予脅迫，惟林
華鑾以無錢為詞拒絕，並稱打電話借錢，鄧志嵩即扯斷電話線阻止，並令林華鑾先將
頸部之項鍊出借，又指藍祥寧之腰部係攜有手槍，令其不得反抗……藍祥寧先取桌上
之水果刀一枝揮動威嚇，再逕自入房間，搜得林華鑾之鑽戒等財物。而原判決就鄧志
嵩指藍祥寧之腰部攜有手槍，並未認定令林華鑾不得反抗。另就藍祥寧進入林華鑾房
間搜取財物前，亦未認定藍祥寧有先取桌上水果刀一枝揮動威嚇情形，已與第一審判
決認定之事實互異，乃未撤銷改判，仍予維持，自難謂合。(二)盜匪所得之財物應發還
被害人，為懲治盜匪條例第七條第一項所明定，是盜匪所得財物除已費失或事實上經
已發還者外，應於裁判同時併為發還之諭知，始屬適法。原判決依據懲治盜匪條例第
五條第一項第一款論處上訴人罪刑，關於劫取被害人之財物，則以起獲部分業經發還
被害人林華鑾，餘業經變賣花用，無庸諭知發還云云。然稽之卷內訴訟資料，共同被
告藍祥寧於警訊時供承所劫得之財物計戒指一個、鑽戒一個、胸針一枚、墜子一個、
人民幣不知數目及銅板零錢等。而被害人林華鑾於警訊時指稱被劫取之財物計黃金戒
指二個、鏈子一條、鑽戒一個及一些零錢銅板等（見警卷第五、十頁）。被劫取經起
獲之呼叫器等財物，業經發還被害人林華鑾，有贓物認領保管收據一紙在卷足憑，固
無庸再為發還被害人林華鑾之諭知。而其餘財物，據共同被告藍祥寧於警訊時供稱僅
黃金戒指一個典當新台幣一千元花用，其餘物品已被警方查獲云云（見警卷第五頁背
面及第六頁）。則被害人林華鑾被劫取之財物除已發還部分及已典當之黃金戒指一個
外，究有何物品﹖原審並未根究明白，亦未於事實欄就銅板零錢新台幣部分為已費失
之認定，乃竟不為發還之諭知，顯屬於法有違。上訴意旨執以指摘原判決不當，非無
理由，應認原判決有撤銷發回之原因。
據上論結，應依刑事訴訟法第三百九十七條、第四百零一條，判決如主文。
中      華      民      國    八十九    年      八      月    三十一    日
                              最高法院刑事第三庭
                                  審判長法官  陳  錫  奎
                                        法官  洪  清  江
                                        法官  吳  昆  仁
                                        法官  李  伯  道
                                        法官  陳  世  雄
      右正本證明與原本無異
                                              書  記  官
中      華      民      國    八十九    年      九      月      五      日


司法院資訊處製作；財團法人民間司法改革基金會備份。
